【裁判字號】    99,台上,3678
【裁判日期】    990611
【裁判案由】    違反廢棄物清理法
【裁判全文】
最高法院刑事判決            九十九年度台上字第三六七八號
上  訴  人  甲○○
            乙○○
上列上訴人等因違反廢棄物清理法案件，不服台灣高等法院台中
分院中華民國九十七年六月二十四日第二審判決（九十七年度上
訴字第六三號，起訴案號：台灣彰化地方法院檢察署九十五年度
偵字第七一六六號），提起上訴，本院判決如下：
    主  文
原判決撤銷，發回台灣高等法院台中分院。
    理  由
本件原判決認定：上訴人乙○○、甲○○（下稱上訴人等二人）
明知從事廢棄物之清除、處理，應向直轄市、縣（市）或中央主
管機關委託之機關申請核發公、民營廢棄物清除處理機構許可文
件後，始得受託清除、處理廢棄物業務。乙○○並未取得廢棄物
清除、處理證照，亦非屬「經濟部事業廢棄物再利用管理辦法」
第二條所規定之合法再利用機構，竟分別與甲○○、江金勇（另
案由檢察官提起公訴）基於共同從事廢棄物清除、處理之犯意聯
絡，分別為下列之犯行：（一）自民國九十五年五月間某日起，
由乙○○僱用甲○○，在乙○○所承租之彰化縣員林鎮○○路一
五一之二六號（員林鎮○○○段三十八之一地號）土地上，收購
不詳之成年人載運而來之廢鋁屑、廢鋁爐渣屑之事業廢棄物，加
以熔解煉鋁，而從事廢棄物之清除、處理工作。（二）另自同年
某不詳時日起，由乙○○僱用江金勇，在彰化縣員林鎮竹仔巷一
七四號土地上，將由「晉嘉鋁業」載運而來之廢鋁屑、廢鋁爐渣
之事業廢棄物，由江金勇將前開廢棄物放入機器中，加以分類，
將雜質去除，以電風扇將雜質吹掉，再將剩餘之金屬回收，而從
事廢棄物之清除、處理工作。（三）嗣先於同年七月二十四日上
午十時四十分許，為警會同行政院環境保護署（下稱環保署）環
境督察總隊中區督察大隊稽查人員在彰化縣員林鎮竹仔巷一七四
號當場查獲江金勇正從事廢鋁屑、廢鋁爐渣之處理作業。復於同
年八月三日十五時許，為警會同環保署環境督察總隊中區督察大
隊稽查人員在乙○○承租之彰化縣員林鎮○○路一五一之二六號
（員林鎮○○○段三十八之一地號）當場查獲甲○○正操作堆高
機從事廢鋁屑之清除、處理工作，並扣得堆高機一台等情。因而
撤銷第一審諭知上訴人等二人無罪之判決，改判論上訴人等二人
以共同未依廢棄物清理法第四十一條第一項規定領有廢棄物清除
許可文件，從事廢棄物清除、處理罪，處乙○○有期徒刑壹年陸
月，減為有期徒刑玖月；甲○○有期徒刑壹年貳月，減為有期徒
刑柒月。固非無見。
惟查：（一）所謂集合犯，乃其犯罪構成要件中，本就預定有多
數同種類之行為將反覆實行，立法者以此種本質上具有複數行為
，反覆實行之犯罪，認為有包括一罪之性質，因而將此種犯罪歸
類為集合犯，特別規定為一個獨立之犯罪類型，例如收集犯、常
業犯……是。從而集合犯之成立，除須符合上開客觀條件及行為
人主觀上須出於一個決意外，該自然意義之複數行為，在時、空
上並應有反覆實行之密切關係，依社會通念，客觀上認為以包括
之一罪評價較為合理者，始與立法之意旨相符。刑法刪除連續犯
規定之前，關於犯廢棄物清理法第四十六條第一項第四款之罪，
倘係基於概括之犯意，連續數行為而犯同一之罪名者，實務上向
採連續犯說；倘有常業犯之情形，則依同條第二項之常業犯規定
加以處罰。又廢棄物清理法第四十六條已於九十五年五月三十日
修正，刪除該條第二項關於「無許可文件，以經營廢棄物清除、
處理為常業者，處三年以上十年以下有期徒刑，得併科新台幣（
下同）九百萬元以下罰金」之常業犯處罰規定，同年七月一日生
效施行。係配合刑法修正廢除連續犯、牽連犯之規定，將該罪有
關集合犯型態之常業犯予以刪除，乃因常業犯本含有連續犯之性
質，為變相之連續犯，其嚴重性較諸連續犯更大，在連續犯之規
定刪除後，將刑法分則及特別法有關常業犯之規定全數刪除，以
免產生常業犯之處罰輕於數罪併罰之不公平情形。再參酌刑法第
五十六條修正理由之說明，謂：「對繼續犯同一罪名之罪者，均
適用連續犯之規定論處，不無鼓勵犯罪之嫌，亦使國家刑罰權之
行使發生不合理之現象」，因此「基於連續犯原為數罪之本質及
刑罰公平原則之考量，爰刪除有關連續犯之規定」。即係將本應
各自獨立評價之數罪，回歸本來就應賦予複數法律效果之原貌；
經刪除常業犯之相關罪名，其法律之適用，應採同一解釋，乃所
當然。原判決認定上訴人等二人自九十五年五月間某日起至同年
八月三日，及乙○○自同年某日起與江金勇至同年七月二十四日
，係犯廢棄物清理法第四十六條第一項第四款之未依同法第四十
一條第一項規定領有廢棄物清除許可文件，多次從事廢棄物清除
、處理事業廢棄物之罪，應論以包括一罪之集合犯等情。惟既認
上訴人等二人所為本質上具有反覆性與延時性，係執行業務之行
為，竟置上訴人等二人於九十五年七月一日修正生效前之行為時
之廢棄物清理法第四十六條第二項關於常業犯之規定不論，未就
修法前後之不同規定予以比較適用，均有理由矛盾及適用法則不
當之違法。且忽略前揭集合犯之要件，復無視於立法者已將該罪
之集合犯型態犯罪刪除之立法意旨，就上訴人等二人修法前後之
多數違反廢棄物清理法第四十六條第一項第四款犯行，認係集合
犯而論以包括一罪，其判決自有適用法則不當之違背法令。（二
）原判決事實一之(一)雖認定：「上訴人等二人自九十五年五月間
某日起，在乙○○所承租之彰化縣員林鎮○○路一五一之二六號
土地上，收購不詳之成年人載運而來之廢鋁屑、廢鋁爐渣屑之事
業廢棄物，加以熔解煉鋁，而從事廢棄物之清除、處理工作」等
情，並於其判決理由一之(一)說明：上訴人等二人在上開時、地，
從事廢鋁屑、廢鋁爐渣之清除、處理工作等之事實，業據甲○○
於警詢中陳述明確等旨。惟甲○○於警詢中僅供認：「（問：經
環保署中區督察大隊稽查員檢視後發現於熔解爐旁有製程產出之
煉鋁集塵灰且有製成品之鋁條錠、廢鋁爐渣、三個太空包內裝廢
鋁爐渣屑及現場有熔煉所產出之廢棄物太空包裝，顯見該廠有從
事非法熔作業，請問上述所見之物你做何解釋？）我剛來二至三
個月，他們怎麼做我不知道。我只有做鋁罐及鋁廢料分類回收工
作。」「（問：鋁錠成品如何生產？賣往何處？價格如何計算？
）我不清楚，我只負責廢料回收，整理後以差價二至三元賣出。
」「（問：工廠後方所丟棄之事業廢棄物是否為該工廠所生產熔
煉後的廢棄物？）我來就有了，也不清楚是不是。」各等語（見
警卷第十至十一頁）。果上開筆錄所載無誤，甲○○於警詢時並
未承認有與乙○○共同就廢鋁屑、廢鋁爐渣屑之事業廢棄物，加
以熔解煉鋁之行為，原判決認定之事實與其所採之證據即難謂合
，有證據調查未盡及判決理由矛盾之違法。以上或為上訴意旨所
指摘，或為本院得依職權調查之事項，應認原判決有撤銷發回之
原因。
據上論結，應依刑事訴訟法第三百九十七條、第四百零一條，判
決如主文。
中    華    民    國  九十九  年    六    月   十一   日
                      最高法院刑事第三庭
                          審判長法官  林  增  福
                                法官  張  清  埤
                                法官  陳  世  雄
                                法官  何  菁  莪
                                法官  段  景  榕
本件正本證明與原本無異
                                      書  記  官
中    華    民    國  九十九  年    六    月   十七   日
                                                      Ｅ

司法院資訊處製作；財團法人民間司法改革基金會備份。
